【裁判字號】    92,上訴,2084
【裁判日期】    921230
【裁判案由】    偽造文書
【裁判全文】
臺灣高等法院臺中分院刑事判決                  九十二年度上訴字第二八四號
  上  訴  人  臺灣彰化地方法院檢察署檢察官
  被      告  乙○○
右上訴人因被告偽造文書案件，不服台灣彰化地方法院中華民國九十二年八月二十一
日第一審判決（民國九十二年度易字第六三二號，起訴案號：台灣彰化地方法院檢察
署民國九十二年度偵字第二四九三號），提起上訴，本院判決如左：
      主  文
上訴駁回。
      理  由
一、公訴意旨略以：被告乙○○於民國（下同）八十三年十二月間某日，透過在嘉義
    市中央第一商場六五號執行代書業務之簡郁臻（原名簡彩琴）向告訴人丁國權借
    款新台幣（下同）七十萬元，明知與丁國權間之借貸債務僅係七十萬元，在不知
    簡郁臻實際是向丁國權拿取一百五十萬元，卻向丁國權詐稱借予被告一百五十萬
    元等事實之情況下，竟聽從簡郁臻之建議，與簡郁臻基於共同之犯意聯絡，向不
    知情之彰化縣田中地政事務所人員，申請以其所有之彰化縣社頭鄉○○段第五八
    九地號土地，設定一百五十萬元之一般抵押權擔保上開債務，使該管公務員將該
    不實事項登載於所掌管之土地所有權狀及土地登記謄本等相關之公文書上，足生
    損害於地政機關管理地政之正確性、被告之債權人，並使丁國權未能即時發覺簡
    郁臻詐欺，嗣因丁國權於八十九年間行使抵押權，向台灣彰化地方法院聲請強制
    執行時，經該法院於九十年九月十一月六日訊問被告後，丁國權始發現上情，因
    認被告涉有刑法第二百十四條之明知為不實之事項，而使公務員登載於職務上所
    掌之公文書罪嫌云云。
二、按犯罪事實應依證據認之，無證據不得認定犯罪事實，刑事訴訟法第一百五十四
    條第二項定有明文。本件訊之被告乙○○堅決否認有何犯行，辯稱：伊是向代書
    簡郁臻借錢，並不是向丁國權借的，土地權狀也是交給代書全權處理，伊並不知
    道為何抵押權人為設定為丁國權，當初是要借一五十萬元，其餘八十萬元簡郁臻
    代書沒有拿給我等語。
三、經查：
  (一)刑法第二百十四條規定：「明知為不實之事項，而使公務員登載於職務上所掌之
    公文書，足以生損害於公眾或他人者，處三年以下有期徒刑、拘役或五百元以下
    罰金」，上述條文所謂「明知」，係指直接故意而言，如為間接故意或過失，均
    非法條所定之「明知」。
  (二)公訴人認本件係被告透過簡郁臻向丁國權借款七十萬元，惟被告則稱係向簡郁臻
    借款，不知道為何抵押權設定給丁國權。而事實上，告訴人丁國權係隱身於土地
    代書之後的「金主」，只是透過簡郁臻居中介紹將金錢貸放給他人收取利息，並
    未直接與被告接洽借貸之事，此已據丁國權於偵查中供稱：「八十三年十二月間
    ，簡彩琴（簡郁臻）介紹我把錢借給乙○○，我借了一百五十萬元給乙○○，但
    我不認識他，我把一百五十萬元匯給簡彩琴的帳戶內，請她轉交給乙○○再設定
    抵押權」（他字卷第五六頁背面），及證人簡郁臻於偵查中供稱：「因丁國權是
    我的金主，丁國權借錢給我，我再借給乙○○」（同上卷第九九頁背面）、「這
    案子與乙○○及林麗卿沒有關係，只是我欠丁國權的錢」等語甚明（他字卷第卷
    第一０四頁）；再者，關於本件借貸利息之約定，丁國權稱借貸之本金為一百五
    十萬元，每月利息二萬七千元（同上卷第五七頁、第一０一頁），而被告則稱借
    款七十萬元，二個月給付簡郁臻利息四、五萬元（同上卷第九一頁），與告訴人
    所稱之利息相差約一倍，被告所稱之利息與告訴人所稱的利息相去甚遠，反而與
    簡郁臻所供相符（他字卷第二三一頁）。則依常情判斷，如果被告確實知道借貸
    關係是存在於其與丁國權之間，則被告斷無可能捨對丁國權較低的付息不付，反
    而轉向簡郁臻給付高出將近一倍之利息，由此參照丁國權於偵查中供稱：「：：
    ：簡彩琴是從中介紹而已，她沒有向我收介紹費，但我知她有從債務人（按：指
    被告及另一債務人林麗卿）收取較高的利息」等語（他字卷第二０九頁），丁國
    權確為提供資金給代書從事貸放業務之金主殊無疑義，而被告所辯不知簡郁臻資
    金來源一節，亦可採信。
  (三)被告土地抵押權之設定，係由被告提供土地及印鑑，交由簡郁臻全權辦理，此除
    據被告供明外，並據證人簡郁臻在偵查中證稱：「：：：我有跟乙○○說要設定
    一百五十萬元抵押權，但沒有告訴他設定給丁國權，乙○○拿印鑑來給我辦的，
    設定回來的資料並沒有給他看，我有給他土地登記謄本，上面就有抵押權設定之
    資料了」等語（同上卷第一００頁）。依據證人簡郁臻上開所供，簡郁臻在抵押
    權設定之時，固然曾向被告說明要設定一百五十萬元的抵押權作為擔保；惟土地
    登記實務上常見之意定抵押權有「一般抵押權」及「最高限額抵押權」二種，最
    高限額抵押權為一般金融業者擔保放款實務所常用之抵押權，是為因應實務所須
    ，就抵押權存在之從屬性予以放寬，具體言之，在一般抵押權之情形，原則上須
    有擔保之債權存在才能設定抵押權擔保，如果所擔保之債權消滅，抵押權亦應隨
    同消滅；而在最高限額抵押權之情形，在設定之時，未必有擔保之債權實際存在
    ，只須預計有擔保債權發生之可能性即可，在抵押權存續期間內，縱使所擔保之
    債務全部清償，抵押權亦不因而隨同消滅，如嗣後抵押權人與抵押人繼續發生債
    權債務關係，仍為抵押權擔保之範圍；在抵押權實施之場合，一般抵押權之抵押
    權人無須證明擔保債權之存在，而最高限額抵押權之債權人，則須另行提出擔保
    債權存在之證明文件（如支票、本票等）；惟上述一般抵押權與最高限額抵押權
    如此細微之差異，並非一般無法律專業知識的民眾可以理解，事實上，即使專業
    的土地登記代理人也不一定了解（值得注意的是，本件公訴人於偵查中調取土地
    登記謄本及土地登記申請書謄本，依卷附之土地登記謄本及土地登記申請書雖已
    記明本件抵押權為「權利價值新台幣一百五十萬元」，但公訴人仍然無法確知本
    件抵押權為一般抵押權或最高限額抵押權，而指示書記官以電話向地政事務所承
    辦人員查詢本件抵押權是一般抵押權或最高限額抵押權，見他字卷第一百十七頁
    、第一百七十二頁、第一百八十三頁），如何能期待被告在聽到簡郁臻說明要設
    定一百五十萬元的抵押權時，即能明白所設定的是一般抵押權或最高限額抵押權
    ，並進而明知如果設定的是一般抵押權，則申請登記之事項即涉有不實，如果設
    定的是最高限額抵押權，則不涉不實登載？況且實際辦理登記事項之簡郁臻在偵
    查中仍供稱本件所設定的抵押權是最高限額抵押權（他字卷第九九頁簡郁臻之供
    述），被告自更可信賴委任之代書不致於有不實登載之申請，綜上所陳，本件即
    使被告就涉案之抵押權設定登記確有疏失，亦難認為被告有何使公務員為不實登
    載之直接故意。至於簡郁臻事後在原審審理時所供：「當時他（指被告）要跟我
    借一百五十萬元，經我們估價後認為有這價值，他說急用，我們先借他七十萬元
    ，但後來他利息沒有還，還要拿剩下的錢，我們不給他：：：」云云（原審卷第
    十八頁），及被告事後所供：「我跟他（指簡郁臻）借是一百五十萬元，但他先
    給我七十萬元」（原審卷第五三頁）云云，與彼等於偵查中所供不符，難以採信
    ，惟即使前開所供不能採信，亦無法證明被告於申請登記之時，有何使公務員為
    不實登載之直接故意，被告所為與刑法第二百十四條所定之犯罪構成要件不符，
    本件不能證明被告犯罪。
四、原審為被告無罪之諭知，理由顯有未盡，惟依法尚無違誤，公訴人上訴意旨略以
    被告有使公務員登載不實之犯行等語，指摘原審判決不當，為無理由，應予駁回
    。
五、據上論斷，應依刑事訴訟法第三百七十三條、第三百六十八條，判決如主文。
本案經檢察官甲○○到庭執行職務。
中      華      民      國      九十二    年    十二    月    三十      日
                                  臺灣高等法院臺中分院刑事第十庭
                                        審判長法  官  林  照  明
                                              法  官  吳  重  政
                                              法  官  王      銘
右正本證明與原本無異。
不得上訴。
                                              書記官  王  麗  珍
中      華      民      國      九十三   年       一      月     五     日
                                    Ｉ


司法院資訊處製作；財團法人民間司法改革基金會備份。
